ACORDAO-COMPLETO-2424116

ACÓRDÃO 2175/2020 ATA 31/2020 - PLENÁRIO

VISTOS, relatados e discutidos estes autos de monitoramento do Acórdão 2780/2016-TCU-Plenário.
ACORDAM os Ministros do Tribunal de Contas da União, reunidos em Sessão do Plenário, diante das razões expostas pelo Relator, em:
9.1. com fundamento no artigo 16, inciso V, do Regimento Interno, fixar entendimento de que a pensão civil deferida a filha maior solteira, com base no artigo 5º, parágrafo único, da Lei 3.373/1958, somente poderá ser extinta, em caráter irretratável, nas hipóteses em que a beneficiária:
9.1.1. ocupar cargo público permanente;
9.1.2. contrair casamento ou mantiver união estável;
9.1.3. perceber outros benefícios decorrentes da alteração do estado civil, como a pensão prevista no artigo 217, inciso I, alíneas "a", "b" e "c", da Lei 8.112/1990 e a prevista no artigo 74, combinado com o artigo 16, inciso I, da Lei 8.213/1991;
9.2. ordenar à Secretaria de Fiscalização de Pessoal (Sefip) a realização de novo cruzamento de dados da Administração Pública, tendo por base os critérios definidos no subitem 9.1 deste acordão, cujos resultados deverão ser enviados às unidades jurisdicionadas;
9.3. com fundamento no artigo 250, inciso II, do Regimento Interno, determinar às unidades jurisdicionadas que:
9.3.1. promovam novo contraditório e  ampla defesa das beneficiárias de pagamento da pensão prevista no artigo 5º, parágrafo único, da Lei 3.373/1958 a fim de, querendo, afastar os indícios de irregularidade a elas imputados, os quais poderão conduzir à supressão do pagamento do benefício previdenciário caso não sejam elididos, tendo por base as evidências colhidas em novo cruzamento de dados realizado pela Secretaria de Fiscalização de Pessoal e outros elementos probatórios que a unidade jurisdicionada venha a agregar, e os critérios estabelecidos no subitem 9.1 deste acórdão;
9.3.2. não elididas as irregularidades motivadoras das oitivas individuais descritas neste acórdão, promover, em relação às respectivas interessadas, o cancelamento da pensão decorrente do art. 5º, parágrafo único, da Lei 3.373/58;
9.3.3. na nova análise da defesa a ser apresentada pelas interessadas, desconsiderem as orientações extraídas dos fundamentos dos subitens 9.1.1.1, 9.1.1.3, 9.1.1.5 e 9.1.4 do Acórdão 2780/2016-TCU-Plenário;
9.4. ordenar à Secretaria de Fiscalização de Pessoal (Sefip) que dê continuidade ao monitoramento das determinações ajustadas do Acórdão 2780/2016-TCU-Plenário, com as novas diretrizes exaradas por este Acórdão;
9.5. dar ciência deste Acórdão, bem como do Relatório e Voto que o fundamentam, às unidades jurisdicionadas listadas nas peças 240 e 241.

Auditoria com objetivo de apurar possíveis pagamentos indevidos de pensão a filhas maiores solteiras, com fundamento na Lei 3.373/1958.

Apresento esta declaração de voto acompanhando a posição adotada pelo Relator ao acolher, nesta assentada, a posição que defendi na Sessão de 22/01/2020 ao relatar o Acórdão 61/2020-TCU-Plenário, TC 012.223/2018-2, acerca da necessidade de aderência desta Corte de Contas à jurisprudência firmada pelo Supremo Tribunal Federal sobre a matéria em análise. A proposta que levei na ocasião, nos termos a seguir reproduzidos, foi derrotada após empate em quatro votos e posterior desempate pelo Presidente.
"9.1 nos termos do art. 201, §3º, do Regimento Interno deste Tribunal, decidir, de forma terminativa, pelo não processamento da denúncia à peça 1, por racionalização administrativa e economia processual, haja vista a ausência de interesse público a justificar a atuação deste Tribunal no feito;
9.2 nos termos do art. 237, inciso VI, do Regimento Interno deste Tribunal, conhecer a instrução da Secretaria de Fiscalização de Pessoal como Representação, motivada pela necessidade de alinhamento da jurisprudência do Tribunal de Contas da União com a dicção consolidada no Supremo Tribunal Federal sobre as regras de concessão e manutenção da pensão a filhas maiores solteiras prevista no art. 5º, parágrafo único, da Lei 3.373/1958;
9.3  firmar o entendimento de que o pagamento da pensão a filhas maiores solteiras prevista no art. 5º, parágrafo único, da Lei 3.373/1958 deve ser interrompido quando a beneficiária incorrer em alguma das seguintes hipóteses:
9.3.1 ocupar cargo público permanente ou perceber aposentadoria dele derivada;
9.3.2 contrair casamento ou viver em regime de união estável (instituto equiparado ao casamento para fins previdenciários) ;
9.3.3 perceber benefícios previdenciários decorrentes de casamento ou união estável ou de suas respectivas dissoluções, como as pensões previstas no art. 217 da Lei 8.112/1990 avindas dessas hipóteses e o benefício previsto no art. 74 c/c art. 16, inciso I, da Lei 8.213/1991;
9.4 determinar à Sefip que aplique esse novo entendimento ao TC-011.706/2014-7, refazendo o cruzamento de dados, cujo resultado deverá ser enviado às unidades jurisdicionadas notificadas por força do Acórdão 2.780/2016-TCU-Plenário, alertando-as de que a análise das pensões com indícios de irregularidades deverá seguir os critérios fixados no subitem 9.3 deste Acórdão;
9.5 com base no art. 43, inciso I, da Lei 8.443/1992, c/c art. 250, inciso II do Regimento Interno, determinar à Presidência do Tribunal Regional do Trabalho da 8ª Região que acompanhe o desdobramento das apurações em curso no Ministério Público Federal, sob protocolo número 42376/2018, alusivas à verificação de regularidade das pensões concedidas no âmbito daquele Tribunal em favor de Renata Ramos Barroco, Fernanda Ramos Barroco e Ligia Ramos Barroco, e, se confirmada a existência de irregularidades impeditivas da continuidade das referidas pensões, promova o cancelamento das concessões no sistema e-Pessoal nos termos do art. 3º da IN-TCU 78/2018;
9.6  dar ciência deste Acórdão, bem como do Relatório e Voto que o fundamentam:
9.6.1 às unidades jurisdicionadas listadas no TC-011.706/2014-7, alcançadas pelas determinações expedidas no Acórdão 2.780/2016-TCU-Plenário;
9.6.2 ao Presidente do TRT da 8ª Região;
9.6.3 ao autor da denúncia que motivou este processo;
9.6.4 à Advocacia-Geral da União, para subsidiar sua atuação nas ações motivadas pelas determinações expedidas no Acórdão 2.780/2016-TCU-Plenário.
2.	Conforme assinalei naquela ocasião, o Supremo Tribunal Federal, em centenas de julgamentos proferidos em ações motivadas pelo referido Acórdão 2.780/2016-TCU-Plenário, consolidou o entendimento de que o Tribunal de Contas da União não pode criar novas hipóteses de restrição de direito além daquelas previstas na própria lei. In casu, a Lei 3.373/1958 apenas prevê a negativa ao benefício em comento quando a filha solteira for "ocupante de cargo público permanente" ou, obviamente, contrair matrimônio ou união estável (condição intrínseca à garantia desse direito pensional) .
3.	Já naquela ocasião demonstrei - em consonância com os princípios da segurança jurídica, da eficiência e da economicidade - a importância de esta Corte de Contas buscar alinhamento com a jurisprudência do Supremo Tribunal Federal, evitando colisões iterativas com os julgados do Pretório Excelso, principalmente quando a divergência dá ensejo a múltiplas demandas judiciais de resultado previsível e contrário ao entendimento da nossa jurisdição administrativa, verbis: 
10. Segundo dados fornecidos pela Consultoria Jurídica deste Tribunal (Conjur) , atualizados até o final de agosto do corrente ano, a Excelsa Corte já proferiu mais de 540 decisões e expediu mais de 300 liminares contrárias à exegese firmada no Acórdão 2.780/2016-TCU-Plenário (redator: Ministro Walton Alencar Rodrigues) , em que esta Corte de Contas, ao reafirmar a dicção posta no Acórdão 892/2012-TCU-Plenário (relator: Ministro Valmir Campelo) , estabeleceu que a pensão em comento era incompatível com a percepção de "renda própria, advinda de relação de emprego, na iniciativa privada, de atividade empresarial, na condição de sócias ou representantes de pessoas jurídicas ou de benefício do INSS". 
11.	Segundo a dicção que se consolidou no Supremo Tribunal Federal, verbis:
	"Reconhecida a qualidade de dependente da filha solteira maior de vinte e um anos em relação ao instituidor da pensão e não se verificando a superação das condições essenciais previstas na Lei n.º 3373/1958, que embasou a concessão, quais sejam, casamento ou posse em cargo público permanente, a pensão é devida e deve ser mantida, em respeito aos princípios da legalidade, da segurança jurídica e do tempus regit actum." (grifou-se) .
                    (...) 
13.	Aduz a Sefip que o processo gerador dessa profusão de decisões judiciais contrárias ao entendimento adotado pelo Tribunal de Contas da União - o TC 011.706/2014-7, em que proferido o Acórdão 2.780/2016-Plenário, - já possui atualmente mais de 3.200 peças, a maioria referente a comunicações "de decisões judiciais nas diversas instâncias da justiça federal, inclusive no âmbito do STF". Isso porque o referido acórdão determinou procedimentos tendentes a interromper o pagamento de pensões a 19.520 beneficiárias, cujos benefícios apresentaram indícios de irregularidades. Parte considerável desses casos refere-se a impugnações decorrentes da percepção de rendas advindas da iniciativa privada, tese contestada pelo STF. 
14.	Dessa forma, a Sefip propõe a adequação da jurisprudência atual desta Corte de Contas, para alinhá-la à exegese adotada pelo Supremo Tribunal Federal  (...) .
15.	Ao endossar a proposição da unidade técnica, ressalto que a tradição jurisprudencial do Tribunal de Contas da União, como de qualquer órgão jurisdicionante, busca aderência aos entendimentos esposados pela nossa Corte Suprema [grifei agora]. E tal orientação não se restringe apenas às dicções expressas de modo cogente pelo STF, como aquelas assentadas em repercussão geral. Ajusta-se também aos casos repetitivos, desde que haja convergência jurisprudencial.
16.	Trata-se de um movimento que privilegia a segurança jurídica, a racionalidade processual e a própria economia de recursos públicos, porquanto a proliferação de atos administrativos ou decisões contrárias ao entendimento predominante dos tribunais superiores, notadamente do Supremo Tribunal Federal, enseja repetidas demandas judiciais que poderiam ser dispensadas mediante o alinhamento jurisprudencial entre TCU e STF.
 (...) 
22.	Reitero que o alinhamento jurisprudencial do Tribunal de Contas da União com o Supremo Tribunal Federal, no caso presente, é medida necessária para assegurar um grau mínimo razoável de segurança jurídica, além de privilegiar a racionalidade processual e o princípio da economicidade.  Isso porque, conforme já anotado, a dicção exarada no Acórdão 2.780/2016-TCU-Plenário motivou milhares de demandas judiciais. Vale repetir que, segundo a Sefip, os autos em que proferido esse acórdão já possuem mais de 3.200 peças, a maioria referente a comunicações 'de decisões judiciais nas diversas instâncias da justiça federal, inclusive no âmbito do STF', que poderão ser sanadas, em grande parte, mediante o alinhamento jurisprudencial entre TCU e STF.
4.	Embora meu voto não tenha sido acolhido naquela assentada, a motivação principal do acórdão vencedor baseou-se em aspectos processuais, ao dispor que a matéria deveria ser relatada, por prevenção, pelo Ministro Walton Alencar Rodrigues. 
5.	Congratulo-me com S. Exa. por ter acolhido, agora, a proposição que submeti ao Plenário naquela Sessão de 22/01/2020.
6.	Oportuno registrar que essa minha proposta - de alinhar a jurisdição administrativa deste Tribunal com a jurisprudência do E. STF - foi igualmente encampada pela Procuradora Geral do Ministério Público de Contas, Dra. Cristina Machado da Costa e Silva, nos recursos administrativos versados nos TCs 003.877/2017-5 e 003.879/2017-8, relatados pela Ministra Ana Arraes.
7.         	Embora os referidos recursos ainda não tenham sido apreciados no mérito, considero oportuno consignar aqui as abalizadas ponderações da ilustre Procuradora-Geral, lavradas nos pareceres que integram aqueles autos: 
"15.	Por intermédio de determinação constante da referida deliberação [Acórdão 2.780/2016-Plenário], vários órgãos de pessoal passaram a interromper o pagamento de pensões civis fundadas na Lei n.º 3.373/1958 a filhas solteiras maiores de 21 anos que acumulavam outra fonte de sustento. Por consequência, dezenas de ações judiciais foram interpostas com o fito de suspender as determinações emanadas da Corte de Contas e restabelecer pagamentos às pensionistas. Várias dessas ações judiciais ingressaram no Supremo Tribunal Federal - STF.
16.	A tese defendida pelo TCU não encontrou guarida no Supremo Tribunal Federal - STF - que, em inúmeros julgados, tornou sem efeito suspensões de pagamento originadas a partir do Acórdão n.º 2.780/2016 - Plenário. Nesse sentido, citamos a ementa do Agravo Regimental em Mandado de Segurança n.º 35889, apreciado Segunda Turma da Corte Constitucional e de relatoria do eminente Ministro Edson Fachin:
'Ementa: AGRAVO REGIMENTAL EM MANDADO DE SEGURANÇA. ACÓRDÃO 2.780/2016 DO TRIBUNAL DE CONTAS DA UNIÃO (TCU) . BENEFÍCIO DE PENSÃO POR MORTE CONCEDIDO COM FUNDAMENTO NA LEI N.º 3.373/1958. VIOLAÇÃO AOS PRINCÍPIOS DA LEGALIDADE E DA SEGURANÇA JURÍDICA. AGRAVO A QUE SE NEGA PROVIMENTO. PRECEDENTE DA SEGUNDA TURMA (MS 34.873/DF) . 1. Este Tribunal admite a legitimidade passiva do Tribunal de Contas da União em mandado de segurança quando, a partir de sua decisão, for determinada a exclusão de um direito. Precedentes. 2. A jurisprudência desta Corte considera que o prazo decadencial de 120 (cento e vinte) dias, previsto no art. 23 da Lei n.º 12.016/2009 conta-se da ciência do ato impugnado, quando não houve a participação do interessado no processo administrativo questionado. 3. Reconhecida a qualidade de dependente da filha solteira maior de vinte e um anos em relação ao instituidor da pensão e não se verificando a superação das condições essenciais previstas na Lei n.º 3373/1958, que embasou a concessão, quais sejam, casamento ou posse em cargo público permanente, a pensão é devida e deve ser mantida, em respeito aos princípios da legalidade, da segurança jurídica e do tempus regit actum. 4. Agravo regimental a que se nega provimento'.
 (MS 35889 AgR, Relator (a) : EDSON FACHIN, Segunda Turma, julgado em 31/05/2019, PROCESSO ELETRÔNICO DJe-123  DIVULG 07-06-2019  PUBLIC 10-06-2019) 
17.	 Exatamente na mesma linha, enumeramos ainda os MS 34734, 34850, 34729 e 34677, todos julgados pela Segunda Câmara e relatados pelo Ministro Edson Fachin.
18.	 Recentemente, o Pleno da Corte de Contas debruçou-se novamente sobre a matéria relativa à pensão civil concedida a filhas solteiras maiores de 21 anos, ao apreciar o processo TC-012.223/2018-2, que originou o Acórdão n.º 61/2020. Os referidos autos também deram origem ao Acórdão n.º 2.780/2016 - Plenário, que já foi atacado algumas vezes por deliberações do Supremo Tribunal Federal.
19.	 O Relator do feito, nobre Ministro Raimundo Carreiro, apresentou voto no qual defendeu a necessidade de a Corte de Contas conformar-se à orientação indicada pelo Supremo Tribunal Federal, que vem interpretando o parágrafo único do artigo 5.º da Lei n.º 3.373/1958 de forma mais restrita, ou seja, no sentido de que a filha solteira maior de 21 anos somente perderia a pensão em caso de contrair matrimônio ou união estável, ou ainda, se vier a ocupar cargo público permanente. A tese trazida pelo nobre Relator não foi acolhida pelo Plenário naquela assentada.
20.	 Entretanto, compreendemos, que a solução apresentada pelo eminente Ministro Raimundo Carreiro é a mais consentânea com a orientação que já vem sendo adotada pelo STF. Ademais, ao se posicionar de acordo com o que entende o Supremo Tribunal Federal, a Corte de Contas poderá sinalizar o fim de vários litígios judiciais que se iniciaram a partir do Acórdão n.º 2.780/2016 - Plenário, gerando despesas ao erário por custas processuais e despesas por sucumbência da União.
21.	 Com as devidas vênias, o entendimento constante dos Acórdãos n.ºs 892/2012 e 2.780/2016, ambos do Plenário, transbordou da disposição trazida no parágrafo único do artigo 5.º da Lei n.º 3.373/1958 e a resposta do Poder Judiciário vem sendo eloquente, uma vez que dezenas de pensionistas atingidas por determinações embasadas nas referidas deliberações estão obtendo medidas judiciais que impedem a suspensão do pagamento de seus benefícios."  (Grifos acrescidos) .
8.	Nesse mesmo compasso, registro que, na sessão de ontem, dia 17/8/2020, a Segunda Câmara deste Tribunal aprovou o Acórdão 8.637/2020, de minha relatoria, em consonância com a jurisprudência firmada pelo E. STF sobre a matéria. Permito-me transcrever parte da fundamentação que exarei em meu voto: 
18.	Ocorre que o Supremo Tribunal Federal, em decisão proferida pelo Ministro Edson Fachin no MS 35.032 (proferida em 14/5/2018 e transitada em julgado em 7/8/2019) , tornou insubsistentes as partes dispositivas do mencionado Acórdão 2.780/2016-TCU-Plenário, no ponto em que consideravam como causas interruptivas da pensão em comento quaisquer hipóteses que desbordassem dos estritos limites postos na Lei 3.373/1958, especialmente a obtenção de fonte adicional de renda que não fosse proveniente de cargo público permanente ou de situação de casamento ou união estável. Essa decisão foi aplicada a mais de duzentos mandados de segurança com o mesmo objeto.
19.	O entendimento adotado no STF está bem expresso no seguinte trecho da respectiva ementa:
"3. Reconhecida a qualidade de dependente da filha solteira maior de vinte e um anos em relação ao instituidor da pensão e não se verificando a superação das condições essenciais previstas na Lei n.º 3373/1958, que embasou a concessão, quais sejam, casamento ou posse em cargo público permanente, a pensão é devida e deve ser mantida, em respeito aos princípios da legalidade, da segurança jurídica e do tempus regit actum" .
20.	Isso posto, as únicas hipóteses de verificação de situação fática da recorrente, para fins de manutenção da pensão em reexame, são:
	-  (...)  [hipótese aqui omitida, por não ser pertinente ao assunto ora analisado] ou
	- comprovação, que pode se declaratória, de que a pensionista não contraiu matrimônio nem união estável e de que não ocupa cargo público permanente (pensão com base no art. 5º, parágrafo único, da Lei 3.373/58) .
9.	O acerto dessa nova posição é indubitável. Do contrário, ou seja, prosseguir em linha de colisão com a jurisprudência firme da nossa Corte máxima sobre a matéria em comento seria uma estratégia contraproducente em face dos princípios da segurança jurídica, da eficiência, da celeridade processual e da economicidade. Apenas a decisão de mérito no MS 35.032, proferida pelo Ministro Edson Fachin e confirmada pela Segunda Turma do STF, foi estendida, per relationem, para outros 235 mandados de segurança com o mesmo objeto!! E, segundo informação da Consultoria Jurídica deste Tribunal, em dados atualizados até o final de agosto de 2019, o STF já havia proferido mais de 540 decisões e expedido mais de 300 liminares contrárias à exegese firmada no Acórdão 2.780/2016-TCU-Plenário) . 
	Com essas ponderações, Voto com o Relator, Senhor Presidente.
TCU, Sala das Sessões Ministro Luciano Brandão Alves de Souza, em tagDataSessao.
RAIMUNDO CARREIRO 
Ministro

Ministério da Fazenda (extinto).

3. Interessados/Responsáveis:
3.1. Responsáveis: Alvaro Toubes Prata (XXX.041.381-XX); Amarildo Vieira de Oliveira (XXX.880.001-XX); Ana Flora França e Silva (XXX.226.919-XX); Ana Lúcia de Assis Simões (XXX.154.406-XX); Ana Maria Dantas Soares (XXX.078.891-XX); Ana Paula Borges de Araújo Zaupa (XXX.084.933-XX); Ana Paula do Rego Menezes (XXX.985.194-XX); Anderson Vidal Corrêa (XXX.732.891-XX); Andrea Carla Guedes Toscano Campos (XXX.499.944-XX); André Luis Martins Beserra (XXX.972.985-XX); Anisio Brasileiro de Freitas Dourado (XXX.044.234-XX); Antonio Augusto Portinho da Cunha (XXX.978.680-XX); Antonio Venancio Castelo Branco (XXX.823.602-XX); Aryoswaldo Jose Brito Espinola (XXX.918.034-XX); Augusto Akira Chiba (XXX.375.348-XX); Belchior de Oliveira Rocha (XXX.701.524-XX); Carlos Alexandre Netto (XXX.005.820-XX); Carlos Antônio Levi da Conceição (XXX.078.517-XX); Carlos Edilson de Almeida Maneschy (XXX.166.902-XX); Carlos Frederico Maia Bezerra (XXX.325.571-XX); Carlos Henrique Figueiredo Alves (XXX.099.777-XX); Carlos Roberto Caixeta (XXX.270.681-XX); Celso de Oliveira e Sousa Neto (XXX.838.011-XX); Cláudia da Silva Santos (XXX.020.584-XX); Cynthia Edwards Mouta (XXX.147.972-XX); Cícero Nicácio do Nascimento Lopes (XXX.410.564-XX); Denio Rebello Arantes (XXX.365.651-XX); Dyogo Henrique de Oliveira (XXX.643.671-XX); Edson Giroto (XXX.143.168-XX); Eduardo Antonio Modena (XXX.920.438-XX); Elio de Almeida Cordeiro (XXX.431.437-XX); Elisete Berchiol da Silva Iwai (XXX.667.238-XX); Eurico de Barros Lôbo Filho (XXX.307.531-XX); Eva Maria Cella Dal Chiavon (XXX.606.759-XX); Felipe Oliveira Biato (XXX.105.078-XX); Fernando Jose de Araujo Abrantes (XXX.746.337-XX); Flávio Marcos Passos Gomes Júnior (XXX.752.166-XX); Flávio Pires Ferreira Clementino (XXX.459.847-XX); Francisco Roberto Brandao Ferreira (XXX.321.473-XX); Francisco Valentim Maia (XXX.651.522-XX); Fábio de Siqueira Miranda (XXX.822.164-XX); George Rocha Pitman Júnior (XXX.091.902-XX); Geovane Barbosa do Nascimento (XXX.529.495-XX); Gilberto de Almeida Nunes (XXX.509.778-XX); Gustavo Adriano Costa Campos (XXX.035.593-XX); Gustavo Caribe de Carvalho (XXX.922.681-XX); Ilana Trombka (XXX.707.450-XX); Ivan João Guimarães Ramalho (XXX.080.578-XX); Jade Almeida Prometti (XXX.111.788-XX); Jaime Arturo Ramirez (XXX.155.556-XX); Jaime de Cassio Miranda (XXX.708.388-XX); Jerônimo Rodrigues da Silva (XXX.092.511-XX); Jesualdo Pereira Farias (XXX.745.143-XX); Joao Carlos Salles Pires da Silva (XXX.474.425-XX); José Bispo Barbosa (XXX.375.571-XX); José Carlos Santos (XXX.680.126-XX); José Humberto Mota Cavalcanti (XXX.274.503-XX); João Ricardo Melo Figueiredo (XXX.056.957-XX); João do Carmo Botelho Falcão (XXX.793.451-XX); Julio Maria Fonseca Chebli (XXX.562.806-XX); Laudemir Andre Muller (XXX.217.320-XX); Lauro Pinto Cardoso Neto (XXX.759.235-XX); Leandro Daiello Coimbra (XXX.277.730-XX); Luis Alberto Daguano (XXX.513.548-XX); Luiz Antonio Alves de Azevedo (XXX.362.268-XX); Luiz Claudio Costa (XXX.889.696-XX); Luiz Fernando Taborda Celestino (XXX.950.390-XX); Luiz Izidoro Zorzo (XXX.776.800-XX); Luiz Pedro San Gil Jutuca (XXX.205.577-XX); Marcelo Bregagnoli (XXX.113.426-XX); Marcelo Ferreira de Vasconcelos Cavalcanti (XXX.050.027-XX); Marcelo de Siqueira Freitas (XXX.055.601-XX); Marcio Pereira Zimmermann (XXX.465.030-XX); Marcio Silva Basilio (XXX.485.586-XX); Margareth de Fatima Formiga Melo Diniz (XXX.157.164-XX); Maria Alice Nascimento Souza (XXX.179.729-XX); Maria Celina Bravo (XXX.020.004-XX); Maria Emilia Mendonca Pedroza Jaber (XXX.358.801-XX); Maria Jose de Sena (XXX.874.104-XX); Maria Lucia de Oliveira Falcon (XXX.763.105-XX); Marivaldo de Castro Pereira (XXX.374.108-XX); Mauro Augusto Burkert Del Pino (XXX.089.880-XX); Miguel Augusto Fonseca de Campos (XXX.881.942-XX); Natalie Haanwinckel Hurtado (XXX.986.957-XX); Natalino Salgado Filho (XXX.954.943-XX); Nilton Fraiberg Machado (XXX.631.699-XX); Orlando Afonso Valle do Amaral (XXX.388.401-XX); Oscar Halac (XXX.005.257-XX); Paulo Afonso Burmann (XXX.408.850-XX); Paulo Roberto de Assis Passos (XXX.075.007-XX); Paulo Rogerio Araujo Guimaraes (XXX.451.307-XX); Reinaldo Centoducatte (XXX.006.107-XX); Ricardo Oliveira Marques (XXX.480.706-XX); Ricardo Werbster Pereira de Lucena (XXX.039.941-XX); Robson Costa Rodrigues (XXX.220.628-XX); Roque Bonfante de Almeida (XXX.134.977-XX); Roselane Neckel (XXX.354.119-XX); Sandra Cristina de Araújo (XXX.088.511-XX); Sidney Luiz de Matos Mello (XXX.549.607-XX); Soraya Soubhi Smaili (XXX.057.328-XX); Sérgio França Danese (XXX.613.981-XX); Sérgio Manoel Martins (XXX.939.439-XX); Sérgio Sampaio Contreiras de Almeida (XXX.677.601-XX); Tarcisio José Massote de Godoy (XXX.688.601-XX); Tarcísio José Filgueiras dos Reis (XXX.197.645-XX); Valeria Grilanda Rodrigues Paiva (XXX.221.791-XX); Virgilio Augusto Sales Araripe (XXX.775.913-XX); Volney Zanardi Junior (XXX.822.040-XX); Wlademir de Souza Rolim (XXX.776.274-XX); Zaki Akel Sobrinho (XXX.063.759-XX); Ângela Maria Paiva Cruz (XXX.596.964-XX).

13.1. Ministros presentes: José Mucio Monteiro (Presidente), Walton Alencar Rodrigues (Relator), Benjamin Zymler, Aroldo Cedraz, Raimundo Carreiro, Ana Arraes, Bruno Dantas e Vital do Rêgo.
13.2. Ministro-Substituto convocado: Marcos Bemquerer Costa.
13.3. Ministro-Substituto presente: Weder de Oliveira.

ACORDAO-COMPLETO-2502893

Acórdão de Relação 2829/2021 - Plenário

Acórdão de Relação

Regina Rodrigues

Elzimar Peixoto de Oliveira

Olga Beatriz Arnt

Marcia Coelho Flausino

Clemar Beatriz de Castro Menna Barreto

Maria Elizabeth Negreiros

Simone dos Santos Brandão

Sandra Helena Ribeiro Teixeira

Maria Angélica de Moura

Liz Carneiro Leão Starling

Isabel Alves da Costa

Carmen Leon de Godoy Tavares

Maria de Jesus Mendes Lustosa

Solange Aparecida de Oliveira e Silva

Janny Maria Sant Anna de Moraes

Denise Maria Peres Pinto

Heliana Bittencourt de Souza

Maria da Luz Fernandes representada por José Neto Fernandes

Suely Aparecida de Pádua

Ilza Santana Silva e Ilônia Santana Silva

Joserina Maria Ferreira

Maria Leopoldina Soares Pacheco

Dina Apparecida Farina

Marcia Gastaldi da Cunha

Associação Nacional dos Servidores da Previdência e da Seguridade Social-ANASPS

Dirce Deguis dos Santos

Vilma Lucia Luciano Goulart

Angelica de Oliveira

Valéria Rodrigues dos Santos

Raquel Bispo da Silva

Dinaura Cardenuto

Walkyria Marques de Brito Goes de Moraes

Jucineia Modesto Pinheiro

Maria da Conceição Alves Ribeiro

Maria Silva Pitombo

Sônia Carlos dos Santos

Cleide Helena Cardoso

Luciana Cardoso Sales de Araújo

Ana Marinho Flausino

Vanessa Leandro de Lacerda e Silva

Lucia Maria Barros de Sá

Laura Christina Silveira Cruz e Martha Christina Silveira Cruz

Gilda Madlener Iguatemy

Josinete Ferreira Lima

Maria Christina Fonseca de Barros

Rosangela Maria da Silva Friza

Maria das Graças Pereira

Terezinha Aleixo Duarte

Elizabete Pereira de Carvalho

Lucinea Pereira da Silva

Cristiane Maria Lourenço

Luiza Burkinski

Marli Nunes da Silveira

Regina Célia Fleury da Silva e Souza

Andiara Zuccherelli

Silvia Aun

Joselia Maria Vieira Ribeiro

Maria Cristina Flecha Quadros

Eliete Ferreira dos Santos

Eny Aparecida de Souza Aranha

Gracia Maria Melo de Oliveira

Ângela Maria Pataro de Araújo

Maria Agnela Biondi Lima

Maria Antônia Gonzaga da Silva

Marly Campbell Mariga

Norma de Bastos

Maria do Socorro Silva Lima

Luiza Mônica Assis da Silva

Celeste Maria Rangel Gomes

Rejane Kimaid Gomes

Maria Aparecida Alves Santana

Célia Odith de Castro Fernandes

Maria das Graças de Castro Dias

Maria Luiza Pereira da Rocha

Francisca Barros dos Santos e Francisca Helia Barros dos Santos

Ana Maria da Silva Cordeiro

Gilda Romariz de Araújo

Maria da Graça de Araújo

Marcia Cristina Freitas da Camara

Francisca Maria Feitosa, Jaklene de Lima Ferreira e Simone de Araújo Ferreira

Marlene de Araújo Souza

MARIA ANA DE JESUS

Suenir de Carvalho Braga

Simone Neves de Queiroz Santos

Cleomar Lima Godinho

Katia Ines Correa

Theresa Regina Duarte

Maria Nazareth Maia de Sousa

Anadir Maria Martim

Angélica de Oliveira

Aurea Cunha

Eduviger Soares da Silva

Maria Elza Nery Guimarães

Diná Germann

Luiza Elisabete Bettega Sperandio

Elenilde Fonseca França

Ariana Bittencourt da Rocha Loures

Rozeli Mariza Oliveira Duarte

Jozani Ferreira de Souza

Luiza Fonseca da Rocha Leão

Claudia Guimarães dos Santos

Andrea Mota Silveira e Mônica Mota Silveira

Maria Edilene Ribeiro

Lídia de Carvalho Vasques

Anna Maria Soares Pinho

Maria Alice Rodrigues Gaspar

Maria Cristina Arantes Boulhosa

Evania Marques da Silva Fonseca Hermes

Délia Maria Short Brandão

Adália Messias Vanetta

Fátima Alves Dias

Maria Cristina de Souza

Ionicia Vicente Rodrigues

Márcia Strafacci

Fernanda Daihana dos Santos Silva

Geselia Correa e Geciara Correa

Fernanda de Abreu Campos

Solange de Carvalho Veras

Luciana Camonda de Morais

Marli Silva de Araújo

Antonieta Borges Pontes

Alessandra de Campos Fontes

Maria do Carmo Martins dos Santos

Denise Soares Koehler

Julia Ines Arruda de Queiroz Telles

Maria Lucia Bastos Mendonça

Nancy Coronato

Maricelia Ferreira da Silva

Suely Costa Rolim

Marina Paiva

Danielle Maria Porto Gurgel

Maseias Maria dos Reis

Angela Maria de Jesus Basilio

Nadia Dorian Lopes das Neves

Celia Taveira Di Nizo

Maria Helena Taddei Abritta

Élida de Oliveira Andrade

Celia Armoa

Maria de Fátima de Macedo Beltrão

Dyla Lopes Borges

Marcia Fernandes Melzer

Hilda Maria Fernandes da Silva

INI CRISTINA MARTINS

Solange Marrise Teixeira do Monte

Veronica Ramos Wanderley

Sueli Teresinha Alves da Rocha

Maria Cristina Guedes Marinho

Neuza Ferreira de Freitas

Maria Ines Felicio Santos de Almeida

Maria das Dores Borges de Sousa

Karla Lustosa de Mello Carvalhal

Maria Conceição Brito Campos

Ednara Bueno dos Santos

Associação Nacional dos Servidores da Previdência Social - ANASPS

Ceres de Oliveira Nogueira

Elizabete Bernadino Martins

Januária Maciel Carvalho

Suzana Aparecida dos Santos

Geni Zbarsky

Edna Accica

Rose Mary Vieira da Costa

Elisa Neves Monteiro

Maria Lucia Luiz Rocas

Manoela Meyer Soares de Freitas

Bertha Noevna Nutels

Roberta Ribeiro Landin

Teresa Cristina Silveira da Mota

Jacileide Lobato dos Santos

Tereza Marques de Oliveira Lima

Leila Marcondes

Maria Eunice Pereira Nunes

Janete Saltos Silva

Luciana Estefe Barros

Iracema Silva Souza

Sheila dos Santos Lima

MARIA LUIZA HERMIDA VILLAR

Ednalda da Silva Ventura

Jardina Vilela

Maristela Vendramini Ferreira Dos Santos

Consuelo Barroso da Rocha

Nilza Marinho Neves

Aline Maria Nunes Freire e Suzy da Providência Nunes Freire

Maria Alice da Silva

Elizabeth Pazito Brandão

Suzana Gomes Pedra

Rosa Maria Menezes Graça e Mirian Menezes Graça

Brigida Maria Guerra Paiva

Hilda Guedes de Lima

Pollyana Lemos Macedo

Luiza Maria de Souza

Ana Margarida Santos Cruz Bernardo

Samara Serra da Silva

Maria Aprecida Visco Mattos

Marta Rodolfo Schmidt

Deise Pereira Baptista

Lea Ribeiro Bastos

Maria da Graça Alves Cardoso

Verena Cardoso Pinheiro

Rosane Maria Nascimento Krueger

Edenalde Santana de Araújo

Ana Lucia Azevedo de Freitas

Rosângela Cortes

Jacqueline Rosário da Costa Pereira

Gleury Sales Farias

Fabiana Richartz de Oliveira

Lourdes Pereira de Lima

Ivanete Aparecida Pafaro

Karla Santos Cruz Bernardo

Maria do Carmo Malhado Arouche de Toledo

Suzana Vieira da Cruz Monteiro

Wanda Vieira Figueiredo

Marília Augusta Silva dos Santos

Luciana do Carmo Saugo

Bernardina Mota Paiva

Maria de Lourdes Aluizio de Mattos

Benedita Hildegard Maros

Vilma Alvarenga da Silva

MARIA REGIA DE ARAUJO FARIAS

Sandra Maria de Castro Reis

Samantha Franca Paredes

Maria Conceição Silva

Claudia Beatrix Alves Grande Pancini

Leonide Ramos

Valquíria dos Santos Ferreira

Luzamara Souto Monteiro

Mailde Rosana Carvalho Ribas

Arlene Santos Paiva

Ana Lúcia Cordeiro Coutinho

Delza Ribeiro de Souza

Nilcea Fernandes Alves

Adriana da Silva Balbino

Maria Sperancin

Iza Duarte Nunes

Monica Olivetti Soares

Janett Ventura Margato

Luci Perdigão Souza

Eliana Souza Mendes Montenegro

Maria Aparecida Severina Salles

Cristiane Carla Pereira

Celina Maria do Nascimento Machado Newton

Fernanda Augusta Cardoso Sales de Araujo

Eny Euphrosina da Silva

Marília de Souza Barros

Maria Celina Almeida de Jesus

Ini Cristina Martins

Eliane da Rocha Peixoto de Souza Martins

Elizabeth Teles Braga

Gisela Braune

Gerlane Ielpo de Assis

Daniela da Silva Pelagio

Stela Doris Santos

Eliana Conceição Monteiro

Sheila Rodrigues Ramos

Luzia Soares de Melo

Nylda da Cunha Pedrozo

MÔNICA RODRIGUES SOUSA

Moara Zuccherelli

Tânia Aparecida Vieira Lima

Margarete Fonseca de Araújo

Lindaci Alves da Silva

Regina Maria Gonzaga Pouchain

Josiane Cristina Veiga Zilli

Elisinha Tenório Nascimento

Sindicato dos Trabalhadores do Serviço Público Federal no Estado da Bahia

Maria Cecilia Estanislau de Ataide

Sandra Morales Sierra

Rosely Amaral Moritz

Neiva Portuguez de Assunção

Nubia Soares Caldas

Iaci Pinto Souto

Heloisa dos Santos Carneiro

Oneyde Pereira Neves

Alice Biazi Fernandes - representada por André Luís Fernandes

Maria Delcimar Santiago

Heloisa Helena da Silva Paiva

PARTIDO DEMOCRATA TRABALHISTA

Noily Siqueira da Silva

Elcibina Pinheiro da Silva

Maria Cristina Simões Hadade

Ligia Ramos Barroco

Josefa de Fátima Brugnera

Maria José Pinto de Castro

Maria Angélica do Couto e Silva

Zenir Albuquerque Gallas

Mariangela Moreira Machado

Janine Thamar Bezerra

Flávia Beatrix Grande Pancini, Regina Paula Grande Pancini e Celina Beatrix Grande Pancini

Gloria Maria Nunes Barbosa

Valdeci de Castro Barroso Melo

Leila Dalva Jean de Oliveira

Elzoina Pereira Gonçalves

Maria Aparecida Lopes

Pedrina Izildinha Gomes de Araújo

Leda Marinho de Mello da Silveira

Leila Pierantoni

Lucia Helena Ribeiro de Noronha

Soraya Catarina de Almeida

Susi Mary de Sousa Fernandes

Vera Maria Mesquita Le Voci

Iolanda Beatriz de Carvalho

Jandira da Coneição Serra

Renata Ramos Barroco

CELY CHAVES DE MOURA

Margaret Domingues Coachman

Leda Barbosa Sardou e Rosalina Alves de Amorim

Cláudia Mendes Picorelli

Priscila Silva Batista

Adriane Queiroz da Silva

Defensoria Pública da União

Maria Aparecida Gomes de Azevedo

Alda Maria Freire de Souza

Alba Maria Nogueira de Souza e outra

Maria Adelaide Reis Pires

Rosana Idalina Cunha Lima e outra

Márcia Medeiros Missel

Eloá Trein Aranha

Eliane Tetu Novaes

Heloisa Helena Cambraia Mulatinho

TRT-5

Maria Estela de Sampaio Campos

Virginia Maria Neves Baptista

Lucia Maria Alves

Adriana Faria Lustosa

Aparecida Moraes Antonio

Maura de Cassia Nascimento dos Santos

Tereza Cristina Maia de Oliveira

Elizabeth Santos Leal de Carvalho

Maria Gorete Amoras Vieira

Jeane Alves de Lima

Elenilda da Costa e Silva

Maria Isabel Martins de Carvalho

Maria Nadir Tavares Lopes

Silvia Maria Barreto Ramos de Queiroz

Sandra Santos Pereira

Elizabete de Souza Moreira; Irani de Fátima Teixeira Contente

Luzamira de Paula

Maria Cecília Parente Prado, Maria Conceição Pamponet Bahia, Quécia Cerqueira de Andrade e Nádia Maria Guimarães Cerqueira

Georgina Menezes du Bocage

Cristina Cortes da Silva

Regina Celis Chaves

Jorgeana da Matta Cavalcante

Lúcia Maria Farias Carneiro

Diana de Lima e Silva

Raquel Silva Costa

Ana Claudia Mendes Costa; Ana Paula Mendes Costa; Arlinda Karina Mendes Costa; Patricia Alexandra Mendes Costa; Simone Franceli Mendes Costa e Sandra Cristina Souza Araújo

Nair Pacheco de Oliveira

Ana da Luz e Silva

Ana Maria de Carvalho Coelho

Sandra Maria da Costa Tartarotti

Regina Pereira Schirmer

Maria do Carmo Neves Baptista

Ines Maria Tedesco

Antônia Martins Proença

Marilene Braga de Paula Pessoa

Carmen Valeria da Silveira Pavao

Helena de Almeida Salcedo

Edna de Luna Freire

Christy Daniela Martins

Roselia Maria da Rocha Gouveia

Maria Cecília Damiani Kotzias

Rosa Maria Nobre Ferrari de Lima

Rita Luziete Silva Pacheco

Ana Celia Pereira da Trindade Penafort

Lúcia Andrade de Macedo

Ivanilde Josephino

Maria Helena Martins

Juliana Hueb Tapxure

Maristela Passos Siqueira

Ana Lucia de Faria Miotti

Olinda Silva Oliveira

Maria das Dores de Souza

Normandia Paraguassu de Sales Bastos

Giovanna Mendes Picorelli

Marly Fonseca Silva

Zenilda Grimm de Azevedo

Alaine Linhares Franco

Maria da Conceição Magalhães

Ester Ferreira Cruz

Maria Elisabeth Sobierajsk

Marina de Paula Mira

Cyra Marília Lobo de Rezende

Maria Benedita Tavares de Castro

Senhorinha Pereira Gomes

Maria Aparecida Santos Schunemann

Márcia Franco Custódio

Corina Ferreira Nunes

Raimunda Geysa Bezerra de Oliveira

Elza Maria Dias

Maria das Graças Alexandre de Souza

Jaqueline das Chagas Correa

Rosemarie Pereira Lomelino

Edileuza Alves de Sousa

Maria Eugenia Mimessi

Maria Elizabeth de Senna Dias

Silvia Soares de Oliveira

Roseuda Maria da Rocha Gouveia

Selma Ciornai

Janine Cardoso

Ana Paula Lima Ripari

Celia Marisia Resende Dolher

Maria Thereza de Carvalho Carmo

Flaviana Rosa Fernandes Caetano

Leila Couto Nunes

Sandra Mara Coelho Arantes

Priscilla Desco

Lúcia Helena de Freitas Pinho França

Lione Ferreira Freitas

Claudete Pereira de Andrade

Rejane Flavia Pompeu Casanova

Elizabete Nascimento Oliveira

Maria José Coelho Barros

Eliana Marcia de Farias

Maria Adelaide Pires de Araújo

Custódia Augusta de Oliveira

Sindicato dos Trabalhadores do Poder Judiciário Federal da Bahia - SINDJUFE

Viviani Iraci Ferreira

TRF-1

Lindaci Vieira Silva

Maria Malva Martins de Santana

Lúcia Maria Rego Loureiro

Míriam Carvalho de Almeida

Janir da Silva

Zenete Jeronymo de Lima

Teresa de Ambrosis Pinheiro Machado

Karina Delgado da Silva e Ana Kelly Delgado da Silva

Deise Santos Pereira

Ana Rita dos Santos

Carolina Carvalho de Almeida

Isabel Muzzolon

Cláudia Regina de Souza Barros

Nanete Garofle

Carmen Francisca Fonseca

Heloísa Berlinck de Barros

Martha Maria Assis de Santa Maria

Glessa Heryka Celestino

Angela Maria Camargo

Maria Assunção Vieira dos Santos

Vera Maria Pinto Guedes da Motta

Ana Maria Gonçalves Teixeira

Laura Menezes du Bocage

Tânia Mara Azevedo da Silveira

Edite Oliveira de Araújo

Helena Pereira de Queiroz

Maria Tereza Fonseca Paes da Silva Souto

Miriam Gloria Martins Ferreira

Maria Aparecida Gonçalves

Iary Maria da Costa Leite

Ayara Layra de Castro

Dhyemes Cruz Litaiff

Giselle de Oliveira e Silva

Conceição de Maria Castro Alves e Outros

Maria do Carmo Machado Vilela

Vera Lucia Rodrigues de Giacomo

Vera Lucia Peres

Sandra Costa Rolim

Bianca Lima da Conceição

Maria da Conceição da Costa Golobovante

Vera Geni Branco

Denise Maria de Figueiredo Nunes

Maria Ines Gonzaga da Silva

Maria Lucia Rangel de Alckmin

Partido Democrático Trabalhista - PDT

Tânia de Oliveira

Maria Izabel Alexandre da Costa

Lucia da Silva Araujo

Patricia Silva Braga

Flávia Christina Coelho Torres

Mariza Rita de Rezende

Irene Roxo Freitas

Katia de Oliveira

Ana Regina Vieira Gomes

Cecília Helena de Souza Barroso

Rachel Mendes

Sirley Augusta dos Santos

Maria Helena Brennand Salazar da Veiga Pessoa

Diva Soares da Silva

TRF-5

Zailda de Lemos Vasconcelos

Cláudia Baptista Machado de Mello e Julia Baptista Machado de Mello

Galdivia do Carmo de Jesus

TRF-4

Maria Helena Golçalves

Cecyleile Monica do Carmo Ferreira

Maria Ivonete Rodrigues

Ivanise Vilas Boas Florencio

Eliane Leonel de Campos

Maria Luiza de Arruda Ferreira

Maria da Luz Fernandes

Rosa Francisca Leite

Vera Helena dos Santos

Cleonice Romeiro Alves Queiroz

Elisa Beatriz Ramalho Trigueiro Mendes

Bartira de Lourdes Ribas

Maria Elisa de Andrade Mendes

Viridiana De Fatima Robaina Pacheco e Simone de Fátima Robaina Pacheco

Ana Claudia Pimenta Parente

Lucia Helena Nunes

Maria de Lourdes Santos

Danielle Barros

Teresa Cristina Almeida D' Oliveira

Adriana de Lacerda Trajano

Alba Regina Cardoso Sales de Araújo

Mardely Euphrosina da Silva

Lillyan Liz de Oliveira

Miriam de Aguiar Barbosa

Rosa Maria Dantas

Rosangela Alves Batista

Magali de Moraes Carvalho

Vera Miranda Petrucci

Cassia Aparecida Lopes Correa da Silva

Fátima Maria da Costa Pereira

Ângela Maria Silva Pereira

Maria Lúcia Batista da Silva

Marcia Helena Alvares da Silva

Bety Christino Alburquerque dos Santos

Rita Maria Alves Neiva de Lima

Tania de Souza Marinho

Regina  Marcia Leopoldino Cavalcante

Fernanda Cristina Borges Ambrósio

Clair Souza

Elisabeth Resston

Regina Maria de Fatima Nassiff Freire

Maria Flora Franca de Mendonça

Maria Sueli da Costa Ferreira

Silvana de Fatima Carvalho

Maria Angélica Arnaldo Senna

Miriam Castro Cerveira de Melo

Luzinete Pereira de Oliveira

Regina Kimita

CERES MARIA ANDRADE NONATO

ANA CARLA RIHAN MARTINS

IVONE LOURDES PEREIRA

HILDA CARDOSO

NÁDIA MARIA GUIMARÃES CERQUEIRA

ANDREA DE FREITAS TAVARES

Ceres Torres Lima

Sylvia Regina Cardoso Rohan Gavião

Gizelia Ferreira da Nóbrega

Belkis Loyola de Camargo Gonçalves

Deizimara Albuquerque Franklin

MONICA ANOMAL NOGUEIRA

MARIA DA CONCEICAO DE PAULA

Iclea Figueiredo de Oliveira

IEDA ALMEIDA SOUSA

SONIA LOUREIRO PEREIRA

Maria do Socorro da Costa Cavalcante

Beatriz da Silva Cruz

Regina Lúcia Pimenta Parente

Maria Amelia Simao

INA MÁRCIA DE OLIVEIRA

Simone Martins de Oliveira

CASSIA MACHADO MOREIRA

MARIA DO SOCORRO CAMELO DE SENA

MARIA DE LOURDES SANTOS

ELIZABETH DE CASSIA SODRE CRUZ

WALTON ALENCAR RODRIGUES

Adoto, como relatório, instrução cuja proposta foi acolhida pelo titular da Secretaria de Fiscalização de Pessoal (Sefip) 
INTRODUÇÃO 
1.	Tratam os autos de monitoramento do Acórdão 2780/2016-TCU-Plenário, de relatoria do Ministro Raimundo Carreiro, constando como revisor o Ministro Walton Alencar Rodrigues, produzido em razão de Relatório de Auditoria realizada nos órgãos da Administração Pública Federal Direta, com o objetivo de averiguar a existência de pagamentos indevidos de pensão a filhas maiores solteiras, em desacordo com o art. 5º, parágrafo único, da Lei 3.372/1958, da Súmula 285 do TCU e do Acórdão 892/2012-TCU-Plenário.
HISTÓRICO
2.	Inicialmente, faz-se importante trazer a redação dos itens e subitens do Acórdão 2780/2016-TCU-Plenário, conforme a seguir.
9.1 com fundamento no art. 250, inciso II, do Regimento Interno, determinar às unidades jurisdicionadas em que tenham sido identificados os 19.520 indícios de pagamento indevido de pensão a filha solteira, maior de 21 anos, em desacordo com os fundamentos do artigo 5º, parágrafo único, da Lei 3.373/1958 e a jurisprudência do Tribunal de Contas da União, a adoção das seguintes providências:
9.1.1. tendo por base os fundamentos trazidos no voto, a prova produzida nestes autos e outras que venham a ser agregadas pelo órgão responsável, promover o contraditório e a ampla defesa das beneficiárias contempladas com o pagamento da pensão especial para, querendo, afastar os indícios de irregularidade a elas imputados, os quais poderão conduzir à supressão do pagamento do benefício previdenciário, caso as irregularidades não sejam por elas elididas:
9.1.1.1 recebimento de renda própria, advinda de relação de emprego, na iniciativa privada, de atividade empresarial, na condição de sócias ou representantes de pessoas jurídicas ou de benefício do INSS;
9.1.1.2 recebimento de pensão, com fundamento na Lei 8.112/1990, art. 217, inciso I, alíneas "a", "b" e "c";       
9.1.1.3 recebimento de pensão com fundamento na Lei 8.112/1990, art. 217, inciso I, alíneas "d" e "e" e inciso II, alíneas "a", "c" e "d";
9.1.1.4 titularidade de cargo público efetivo federal, estadual, distrital ou municipal ou de aposentadoria pelo Regime do Plano de Seguridade Social do Servidor Público, 
9.1.1.5 ocupação de cargo em comissão, de cargo com fundamento na Lei 8.745/1993, de emprego em sociedade de economia mista ou em empresa pública federal, estadual, distrital ou municipal;
9.1.2 fixar o prazo de 15 (quinze) dias, a contar da ciência da respectiva notificação pela unidade jurisdicionada, para que cada interessada apresente sua defesa, franqueando-lhe o acesso às provas contra elas produzidas e fazendo constar no respectivo ato convocatório, de forma expressa, a seguinte informação: "da decisão administrativa que suspender ou cancelar o benefício, caberá recurso nos termos dos arts. 56 a 65 da Lei 9.784/1999, a ser interposto no prazo de 10 (dez) dias, contados a partir da ciência da decisão pela parte interessada, perante o próprio órgão ou entidade responsável pelo cancelamento da pensão";
9.1.3 na análise da defesa a ser apresentada pelas interessadas, considerar não prevalentes as orientações extraídas dos fundamentos do Acórdão 892/2012-TCU-Plenário, desconsiderando a subjetividade da aferição da dependência econômica das beneficiárias em relação à pensão especial instituída com base na Lei 3.373/1958 e da aferição da capacidade da renda adicional oferecer subsistência condigna, em vista da possibilidade de supressão do benefício previdenciário considerado indevido;
9.1.4. não elididas as irregularidades motivadoras das oitivas individuais descritas nos subitens 9.1.1.1 a 9.1.1.5 deste acórdão, promover, em relação às respectivas interessadas, o cancelamento da pensão decorrente do art. 5º, parágrafo único, da Lei 3.373/58;
9.2. com fundamento no art. 250, inciso II, do Regimento Interno,  fixar prazo de 60 dias, a contar da ciência, para que as unidades jurisdicionadas apresentem ao Tribunal de Contas da União plano de ação com prazo para cumprimento e ciência a esta Corte de Contas das medidas determinadas nos subitens 9.1.1 a 9.1.4 deste Acórdão, a serem implementadas em até 180 dias da ciência da presente deliberação;
9.3.  com base no art. 250, inciso V, do Regimento Interno, promover a oitiva dos órgãos listados na peça 241, para que, no prazo de 15 (quinze) dias, a contar da ciência, apresentem esclarecimentos e providências adotadas sobre os indícios de pensionistas falecidas, mantidas em folha de pagamento, juntando os documentos necessários à comprovação de suas alegações;
9.4. determinar à Secretaria de Fiscalização de Pessoal (Sefip) que monitore as determinações expedidas nos itens 9.1 a 9.3 deste Acórdão;
9.5. dar ciência deste Acórdão, bem como do Relatório e Voto que o fundamentam, às unidades jurisdicionadas listadas nas peças 240 e 241, a ser anexadas aos respectivos ofícios de notificação;
9.6. apensar o TC Processo 012.423/2013-0 aos presentes autos.
3.	Após o proferimento desse decisum, diversos interessados se insurgiram contra ele, conforme pode ser observado do Ofício oriundo da Advocacia-Geral da União n. 00659/2019/DCD/SGCT/AGU (peça 3.110) , que comunicou à Consultoria Jurídica do TCU - Conjur decisão do Ministro do Supremo Tribunal Federal (STF) Edson Fachin, negando provimento a agravo regimental interposto pela União, ratificando decisão que concedeu parcialmente a segurança - com fundamento no art. 1º, da Lei 12.016/2009-, em diversos Mandados de Segurança em trâmite no STF, anulando, em parte, o Acórdão 2780/2016-TCU-Plenário, mantendo-se, contudo, a possibilidade de revisão em relação às pensões cujas titulares ocupem cargo público de caráter permanente ou recebam outros benefícios que decorram da alteração do estado civil, como a pensão prevista no art. 217, inciso I, alíneas a, b e c, da Lei 8.112/1990, ou a pensão prevista no art. 74 c/c art. 16, I, ambos da Lei 8.213/1991, ou seja, pensões por morte de cônjuges.
4.	Posteriormente, sobretudo em face desse entendimento do STF, essa unidade técnica tratou sobre o mesmo tema nos autos do TC Processo 012.223/2018-2, propondo ao TCU a fixação de novo juízo a ser proferido por essa Corte de Contas, conforme a seguir (peça 13 do TC Processo 012.223/2018-2) .
 (...) 
c) propor ao Tribunal nova discussão acerca do tema, haja vista as recentes decisões do Supremo Tribunal Federal, que não se coadunam ao entendimento defendido por esta Corte de Contas (Acórdão 892/2012-TCU-Plenário, de relatoria do Ministro Valmir Campelo, e 2.780/2016-TCU-Plenário, de relatoria do Ministro Raimundo Carreiro) , de modo a deixar assente que a pensionista da Lei 3.373/1958, na condição de filha maior solteira, somente perderá o benefício se:
i) ocupar cargo público permanente;
ii) contrair casamento ou se encontrar na situação de união estável, uma vez que a Constituição Federal de 1988 equipara tais institutos (art. 226, §§ 2º e 3º) ;
iii) perceber outros benefícios decorrentes da alteração do estado civil, como a pensão prevista no art. 217, inciso I, alíneas "a", "b" e "c", da Lei 8.112/1990 e a prevista no art. 74 c/c art; 16, inciso I, da Lei 8.213/1991.
d) determinar à Sefip que aplique esse novo entendimento ao TC-Processo 011.706/2014-7, refazendo o cruzamento de dados, cujo resultado deverá ser enviado às Unidades Jurisdicionadas envolvidas, resultado desse novo cruzamento, para as devidas apurações;
 (...) 
5.	Todavia, mediante o Acórdão 61/2020-TCU-Plenário, de relatoria do Ministro Raimundo Carreiro, e constando como revisor o Ministro Walton Alencar Rodrigues (peça 17 do TC Processo 012.223/2018-2) , a proposta da unidade técnica não foi nesse primeiro momento acatada, sendo que o mencionado decisum, em seu subitem 9.3, acolhendo as razões expostas pelo revisor, determinou a redistribuição por prevenção do presente processo em análise (TC Processo 011.706/2014-7) ao Ministro Walton Alencar Rodrigues, ficando assim a partir de então responsável pelo monitoramento do Acórdão 2780/2016-TCU-Plenário. Ainda, o subitem 9.4 do Acórdão 61/2020-TCU-Plenário determinou o arquivamento dos autos do TC Processo 012.223/2018-2. A título elucidativo, aproveita-se para transcrever excertos do voto revisor deste último acórdão (peça 18 do TC Processo 012.223/2018-2) . (destaques acrescentados) 
 (...) 
Examinei o TC Processo 011.706/2014-7 buscando compreender o motivo de a Sefip não ter se valido do monitoramento de que trata o art. 243 do RITCU, para propor o alinhamento do Acórdão 2780/2016-TCU-Plenário, proferido naqueles mesmos autos, ao entendimento que havia se consolidado no STF. Ao fazê-lo, identifiquei gravíssima falha procedimental.
Originalmente da relatoria do E. Ministro Raimundo Carreiro, o TC Processo 011.706/2014-7 foi redistribuído ao E. Ministro Aroldo Cedraz por ocasião da posse do primeiro na Presidência do Tribunal. Sob a relatoria do E. Ministro Aroldo Cedraz, o TCU apreciou o monitoramento do Acórdão 2517/2009-TCU-Plenário por meio do Acórdão de Relação 929/2018-Plenário, sem as medidas propostas nestes autos pela Sefip. 
O julgamento se deu em desacordo com o estabelecido pelo art. 14, § 1º, da ResoluçãoTCU 175/2005, que, conforme mencionado, impunha fosse minha a relatoria do monitoramento. 
Ressalto que, "eventual incompetência do relator não é causa de nulidade dos atos por ele praticados" (art. 177 do RITCU) . Tal disposição, contudo, não autoriza a prorrogação da competência, após a identificação do defeito, impondo-se o retorno do processo à presidência do relator natural.
Sendo assim, em obediência ao devido processo legal e ao regramento estabelecido nas normas processuais cabíveis, o TC Processo 011.706/2014-7 deve ser redistribuído, por prevenção, à minha relatoria. 
Tão logo aqueles autos deem entrada em meu gabinete, a questão posta neste processo pela unidade instrutiva merecerá minha atenção, bem assim a possibilidade de convalidação do já decidido em sede de monitoramento do Acórdão 2517/2009-TCU-Plenário.
 6.	Os autos do TC Processo 012.223/2018-2 foram arquivados, em atendimento à determinação constante do subitem 9.4 do Acórdão 61/2020-TCU-Plenário, restando assim a esta unidade técnica neste momento dar prosseguimento ao monitoramento do Acórdão 2780/2016-TCU-Plenário, cujo escopo entende-se que, buscando conformidade com a parte final destacada acima do voto revisor do Ministro Walton Alencar Rodrigues, deva ser reduzido à análise dos reflexos do entendimento do STF no presente tema, partindo-se inicialmente do que já fora proposto por esta unidade técnica nos autos do TC Processo 012.223/2018-2, conforme item 4 desta instrução.     
CONCLUSÃO
7.	Desse modo, considerando o entendimento do STF, então exposto por esta unidade técnica nos autos do TC Processo 012.223/2018-2,  no sentido de que a pensão de filha maior solteira só pode ser cancelada quando ela venha a assumir cargo efetivo na Administração Pública Federal, contrair matrimônio, inclusive união estável, ou, ainda, se for beneficiária de pensão de viúva em qualquer regime previdenciário, conforme consta do item 4 desta instrução; e, ainda, sopesando o fato de que constam dos autos inúmeras decisões liminares concedidas no âmbito do STF (peça 3.110) , então suspendendo os efeitos do Acórdão 2780/2016-TCU-Plenário, cuja análise individual demandaria tempo demasiadamente excessivo, colocando em risco a tempestividade e a efetividade de uma decisão futura dessa Corte de Contas, sugere-se delimitar o trabalho do presente monitoramento utilizando-se somente o entendimento do STF sobre o assunto, partindo-se inicialmente do já proposto pela unidade técnica nos autos do  TC Processo 012.223/2018-2.
PROPOSTA DE ENCAMINHAMENTO 
8.	Ante todo o exposto, com fulcro no art. 157 do Regimento Interno do TCU, submetem-se os autos à consideração superior, para que sejam encaminhados ao gabinete do Exmo. Ministro-Relator Walton Alencar Rodrigues, sugerindo que ele aprove a delimitação do presente monitoramento para que se concentre somente quanto aos reflexos do atual entendimento do STF sobre as situações fáticas que autorizam a perda da pensão por parte das pensionistas da Lei 3.373/1958, na condição de filha maior solteira.

Samara Serra da Silva (121.843/OAB-RJ; Fabio Zambitte Ibrahim (176.415/OAB-DF); Zenaide Augusta Alves (51.882/OAB-RJ); Katia Loss Dias (163.694/OAB-RJ), Andressa Laurentino de Medeiros (4.737/OAB-RN) e outros.

Não atuou.

MONITORAMENTO DE DECISÃO PROFERIDA EM RELATÓRIO DE AUDITORIA. PESSOAL. IDENTIFICAÇÃO DE INDÍCIOS DE PAGAMENTOS INDEVIDOS DE PENSÕES ESPECIAIS INSTITUÍDAS POR EX-SERVIDORES DA ADMINISTRAÇÃO PÚBLICA FEDERAL EM FAVOR DE FILHAS MAIORES SOLTEIRAS, COM BASE NA LEI 3.373/1958. CONSIDERAÇÕES SOBRE A MATÉRIA. DETERMINAÇÃO PARA QUE AS UNIDADES JURISDICIONADAS RESPONSÁVEIS PELOS PAGAMENTOS ASSEGUREM ÀS INTERESSADAS O CONTRADITÓRIO E A AMPLA DEFESA, E, APÓS, EXCLUAM AS PENSÕES CUJAS IRREGULARIDADES NÃO SEJAM ELIDIDAS. REVISÃO DAS PREMISSAS ADOTADAS PELO TRIBUNAL DE CONTAS DA UNIÃO EM RAZÃO DE REITERADAS DELIBERAÇÕES DO SUPREMO TRIBUNAL FEDERAL. FIXAÇÃO DE NOVO ENTENDIMENTO. AJUSTE NAS DETERMINAÇÕES DA DECISÃO MONITORADA. CIÊNCIA

RELATÓRIO DE AUDITORIA (RA)

Secretaria de Fiscalização de Pessoal (SEFIP).

Trata-se de monitoramento das determinações proferidas pelo Acórdão 2780/2016-TCU-Plenário, de que fui o Relator, em que o Tribunal apreciou relatório de auditoria, realizada nas folhas de pagamento dos órgãos da Administração Pública Federal, e verificou a existência de pagamentos indevidos em pensões outorgadas a filhas maiores solteiras, em desacordo com o artigo 5º, parágrafo único, da Lei 3373/1958 e a jurisprudência do Tribunal de Contas da União.
O processo monitoramento decorre diretamente daquele processo, reflete o entendimento do tribunal acerca de desvios ocorrentes nas pensões pagas a filhas maiores solteiras, em dezenas de milhares de processos, conforme apurado em inúmeros casos concretos, e foi especialmente constituído para restabelecer o modelo de legalidade administrativa tido como o mais consentâneo com a Constituição e a legislação vigente.
Muito embora a pensão deferida a filha maior solteira, decorrente da regulamentação do antigo Plano de Previdência e Assistência ao Funcionário e sua Família, a que se refere a Lei 1.711/1952, reflita todo o passado patrimonialista do País, tendo sido extinta desde a vigência da Lei 8.112/1990, já não podendo, portanto, ser outorgada desde 12 dezembro de 1990, o modelo sobrevive em muitas dezenas de milhares de processos anteriores a essa data, gera dezenas de bilhões de reais de despesa pública e dá margem a inúmeras transgressões da legislação, como apurado.
A propósito, a concessão de pensão deste naipe não encontra paralelo em nenhum país civilizado. O direito comparado não traz exemplos de outorga de pensões a filhas maiores de servidores públicos, pelo menos no século XX. Nada obstante, pagamentos de grande número de atos da pensão especial, instituídos segundo as regras vigentes à época (tempus regit actum) , perduram aos nossos dias e continuam, em relação a casos mantidos à revelia dos requisitos e finalidades da lei, a gerar efeitos deletérios nas contas públicas da União, independentemente de qualquer consideração em relação à necessidade econômica da beneficiada, sempre pela última remuneração recebida pelo instituidor da pensão.
A partir da literalidade do artigo 5º, parágrafo único, da Lei 3.373/1958, esta Corte de Contas, em diversas oportunidades, atento aos reclamos sociais, atualizou o sentido e alcance da norma, com base em interpretação evolutiva e teleológica do artigo 5º, parágrafo único, da Lei 3.373/1958. Cita-se, como exemplo, o Acórdão 892/2012-TCU-Plenário (relator E. Ministro Valmir Campelo) , o Enunciado 285 da Súmula Jurisprudência do TCU, a revogação do Enunciado 168 do repositório jurisprudencial pelo Acórdão 1874/2014-TCU-Plenário (relatora E. Ministra Ana Arraes) e o próprio Acórdão 2780/2016-TCU-Plenário.
Na ocasião da prolação do acórdão, ora monitorado, foram também aperfeiçoadas premissas que possibilitariam aferir a legalidade e a legitimidade do pagamento do benefício previdenciário, eliminando qualquer margem de subjetividade que pudesse acomodar interesses escusos, desnecessários e justificar gastos indevidos.
A decisão em monitoramento manteve o núcleo essencial ou ratio legis que ampara a percepção da pensão, a absoluta necessidade de comprovação da dependência econômica da beneficiária em relação ao instituidor da pensão, no momento da concessão, ou a sua dependência econômica em relação ao benefício instituído, para a continuidade do pagamento da pensão especial. 
Para fazer jus à pensão especial, não bastava à filha solteira, maior de 21 anos, enquadrar-se na condição de solteira e não estar investida em cargo público permanente. Uma vez obtida a pensão, outras hipóteses poderiam descaracterizar a dependência econômica da beneficiária em relação ao instituidor, ou à pensão especial.
Sempre foi destacada a presunção iuris tantum da dependência econômica da pensionista, mesmo após a regular instituição inicial do benefício previdenciário. Desse modo, havendo prova em contrário quanto à ausência da manutenção das condições de dependência econômica da beneficiária em relação ao benefício instituído, ele poderia ser extinto.
Ainda no âmbito da jurisprudência do TCU, foi salientado o caráter irretratável da causa extintiva da pensão temporária concedida à filha solteira, maior de 21 anos. Ocorrida a resolução da pensão especial, qualquer fato superveniente que viesse a restabelecer as condições de dependência econômica da filha maior solteira, em relação ao benefício previdenciário, não teria o condão de restaurar a pensão temporária, já inteiramente extinta e sem possibilidade de renascimento. A realização da condição determina o resultado ex lege.
Com base nessas premissas, a auditoria identificou, inicialmente, 19.520 casos de concessão irregular de pensão a filha maior solteira, ao arrepio dos fundamentos do artigo 5º, parágrafo único, da Lei 3.373/1958 e da jurisprudência do Tribunal de Contas da União. Os casos irregulares exsurgiram de uma plêiade de situações, todas caracterizadoras de rompimento do vínculo de dependência econômica da beneficiária em relação ao instituidor, a exemplo de titularidade de cargo ou emprego público efetivo, temporário ou em comissão, existência de vínculo conjugal, estabelecimento de união estável, obtenção de renda própria advinda de emprego na iniciativa privada, atividade empresarial, e percepção de outro benefício previdenciário de regime próprio ou do regime geral de previdência Social. 
As evidências foram colhidas de cruzamento entre o cadastro das filhas solteiras, maiores de 21 anos, pensionistas da Administração Federal, e as bases de dados de diversos sistemas informatizados, disponíveis ao TCU (Sistema Integrado de Administração de Recursos Humanos - SIAPE, Relatório Anual de Informações Sociais - RAIS, cadastros dos beneficiários no INSS e CNPJ, Sistema de Controle de Óbitos - SISOBI, bases de dados de pessoal dos Poderes Judiciário e Legislativo, do Ministério Público da União, do Tribunal de Contas da União, do Banco Central do Brasil e dos Comandos Militares) .   
Por meio do Acórdão 2780/2016-TCU-Plenário, o Tribunal determinou às unidades jurisdicionadas, entre outras providências, a promoção de contraditório e ampla defesa das beneficiárias em relação às quais foram identificados indícios de manutenção indevida do pagamento da pensão especial, a ser suprimida caso tais ilicitudes não fossem elididas.
Em cumprimento à decisão monitorada, os órgãos de pessoal passaram a interromper o pagamento de pensões civis a beneficiárias que, após o devido processo legal, não lograram afastar os indícios de rompimento da dependência econômica em relação ao instituidor.
Inconformadas, várias interessadas ingressaram com ações judiciais perante o Supremo Tribunal Federal, no intuito de suspender as determinações emanadas desta Corte de Contas e restabelecer os pagamentos interrompidos.
O STF, em inúmeros julgados, recusou, em alguns aspectos, a tese defendida pelo TCU, tornando sem efeito, por exemplo, a necessidade de dependência econômica da filha maior solteira em relação ao instituidor da pensão. 
Não importa, portanto, se a pensionista é detentora de grande riqueza pessoal e tem economia própria. Em todos os casos, é devida a pensão. Cito, com os devidos destaques, ementa do Agravo Regimental em Mandado de Segurança 35889, apreciado pela Segunda Turma da Corte Constitucional, sob relatoria do E. Ministro Edson Fachin:
AGRAVO REGIMENTAL EM MANDADO DE SEGURANÇA. ACÓRDÃO 2.780/2016 DO TRIBUNAL DE CONTAS DA UNIÃO (TCU) . BENEFÍCIO DE PENSÃO POR MORTE CONCEDIDO COM FUNDAMENTO NA LEI N.º 3.373/1958. VIOLAÇÃO AOS PRINCÍPIOS DA LEGALIDADE E DA SEGURANÇA JURÍDICA. AGRAVO A QUE SE NEGA PROVIMENTO. PRECEDENTE DA SEGUNDA TURMA (MS 34.873/DF) . 
1. Este Tribunal admite a legitimidade passiva do Tribunal de Contas da União em mandado de segurança quando, a partir de sua decisão, for determinada a exclusão de um direito. Precedentes. 2. A jurisprudência desta Corte considera que o prazo decadencial de 120 (cento e vinte) dias, previsto no art. 23 da Lei n.º 12.016/2009 conta-se da ciência do ato impugnado, quando não houve a participação do interessado no processo administrativo questionado. 
3. Reconhecida a qualidade de dependente da filha solteira maior de vinte e um anos em relação ao instituidor da pensão e não se verificando a superação das condições essenciais previstas na Lei n.º 3373/1958, que embasou a concessão, quais sejam, casamento ou posse em cargo público permanente, a pensão é devida e deve ser mantida, em respeito aos princípios da legalidade, da segurança jurídica e do tempus regit actum. 
4. Agravo regimental a que se nega provimento' 
 (MS 35889 AgR, Relator: Edson Fachin, Segunda Turma, julgado em 31/05/2019, Processo Eletrônico DJe-123, divulgado em 07-06-2019 e publicado em 10-06-2019)    
Nessa mesma vereda, segundo informações encaminhadas pela Advocacia-Geral da União à Consultoria Jurídica do TCU mediante Ofício 00659/2019/DCD/SGCT/AGU, de 2 de abril de 2019 (peça 3.110) , o E. Ministro do Supremo, Edson Fachin, negou provimento a agravo regimental interposto pela União e confirmou decisão em que concedeu parcialmente a segurança em mais de 240 mandados, todas pela manutenção da possibilidade de revisão das pensões cujas titulares, apenas, ocupem cargo público permanente ou contraiam matrimônio, podendo, ainda, esse fato ser revelado pela percepção de outros benefícios decorrentes da alteração do estado civil por morte dos cônjuges, como a pensão prevista no artigo 217, inciso I, alíneas "a", "b" e "c", da Lei 8.112/1990, ou a pensão prevista no artigo 74, combinado com o artigo 16, inciso, ambos da Lei 8.213/1991.
Vê-se, portanto, que Sua Excelência, acompanhada pelos demais ministros da Segunda Turma do STF, adotou exegese estrita e literal do artigo 5º, parágrafo único, da Lei 3.373/1958 ao considerar a perda da pensão especial pela beneficiária, tão somente, em razão de titularidade de cargo público permanente ou criação de vínculo conjugal.
Com ressalvas ao meu entendimento pessoal, inclino-me a aceder aos inúmeros julgados do Supremo Tribunal Federal que já sinalizam consolidação de novo entendimento sobre a matéria, em deferência à autoridade da Corte Constitucional.
Desta forma, independentemente da situação pessoal da filha pensionista, ou de sua dependência econômica em relação ao instituidor, ela apenas perde a pensão caso se torne funcionária pública, titular de cargo efetivo, case, ou viva em união estável, reconhecida pela Constituição Federal como entidade familiar e merecedora da proteção do Estado (artigo 226, § 3º) .
Relativamente tanto ao casamento, quanto à união estável, incide um feixe de direitos e deveres semelhantes às obrigações conjugais, como assistência moral e material recíproca entre os conviventes, guarda, sustento e educação dos filhos comuns, regime condominial de partilha de bens adquiridos na constância da convivência, salvo disposição em contrário, prestação de alimentos a quem necessita, no caso de dissolução da união estável, direito de habitação até que sejam contraídas novas núpcias ou união estável, conforme dispõem os artigos 2º, 5º e 7º da Lei 9.278/1996.
A mesma simetria se verifica em relação aos direitos de herança. O Supremo Tribunal Federal, ao julgar terma de repercussão geral nos Recursos Extraordinários 878.694/MG (Dje 6/2/2018) e 646.721/RS (Dje de 11/9/2017) , ambos da relatoria do E. Ministro Roberto Barroso, considerou inconstitucional a distinção de regimes sucessórios entre cônjuges e companheiros prevista no artigo 1790 do Código Civil de 2002, aplicando-lhes o mesmo regime estabelecido no artigo 1.829 do referido diploma legal.
A propósito, nos termos da jurisprudência do TCU, eventual dissolução do casamento, ou da união estável, também não permite à filha maior nova habilitação à pensão especial. Trata-se de condição resolutiva plena que extingue o direito ao benefício (Acórdão 2797/2013-TCU-Plenário e Acórdão 4695/2014-TCU-Primeira Câmara e Acórdãos 622/2008, 662/2010, 892/2012, 1.350/2012 e 56/2014, todos do Plenário) .  
Para jogar a derradeira pá-de-cal sobre toda essa questão da concessão da pensão a filhas maiores solteiras, conclui-se que apenas pela assunção de cargo público efetivo, pelo casamento e pela união estável, equiparada ao casamento pelo art. 226, § 3º, da Constituição Federal, perde a filha maior solteira o direito à pensão especial.
Por todas essas razões, proponho ao Tribunal firmar novo entendimento sobre a matéria, bem como rever os critérios de aferição da regularidade de pagamento de pensão a filha maior solteira, e alguns procedimentos definidos no Acórdão 2.780/2016, nos termos da minuta de deliberação que ora submeto à apreciação do colegiado
TCU, Sala das Sessões Ministro Luciano Brandão Alves de Souza, em 19 de agosto de 2020.
WALTON ALENCAR RODRIGUES 
Relator